【裁判字號】    89,易,2309
【裁判日期】    891204
【裁判案由】    詐欺
【裁判全文】
臺灣板橋地方法院刑事判決                        八十九年度易字第二三九號
    公  訴  人  臺灣板橋地方法院檢察署檢察官
    被      告  丙○○
                莊錦雲
    選任辯護人  林志豪
                李麗霞
右列被告因詐欺案件，經檢察官提起公訴（八十九年度偵字第一二七八、七三九三號
），本院判決如左：
    主  文
丙○○、莊錦雲均無罪。
    理  由
一、公訴意旨略以：被告丙○○、莊錦雲係夫妻，明知丙○○對於其所有，坐落台北
    縣新莊市○○街一三三巷二八弄三三號房地之地下室並無單獨使用權，亦無地下
    室使用證明書，渠等為使該房地得以高價順利出售，竟基於意圖為自己不法所有
    之犯意聯絡，向乙○○佯稱上開房地有地下室使用權證明，使乙○○陷於錯誤，
    以為上開房地對地下室有單獨使用權，價值不菲，而於民國（下同）八十八年二
    月二十七日，以新台幣（下同）五百零五萬元向丙○○購買上開房地，嗣乙○○
    因欲以上開房地向台新銀行貸款，而丙○○夫妻無法提供上開地下室使用證明書
    ，乙○○始知受騙。因認被告二人所為，係犯刑法第三百三十九條第一項詐欺取
    財罪嫌。
二、公訴人認被告丙○○、莊錦雲涉有詐欺犯行，無非以右揭犯罪事實，迭據告訴人
    乙○○於偵查中指訴綦詳，有買賣契約書在卷可稽，並經台新銀行承辦貸款人員
    戊○○、代書丁○○到庭證述屬實，是被告所辯伊僅說地下室是防空避難室，並
    未稱有使用證明書云云，顯係避就之詞，不足採信，為主要論據。
三、按犯罪事實，應依證據認定之，無證據不得推定其犯罪事實。又不能證明被告犯
    罪者，應諭知無罪之判決，刑事訴訟法第一百五十四條、第三百零一條第一項分
    別定有明文。次按刑法第三百三十九條第一項詐欺罪之成立，須意圖為自己不法
    之所有，以詐術使人將本人或第三人之物交付為要件，所謂以詐術使人交付，必
    須被詐欺人因其詐術而陷於錯誤，若其所用方法，不能認為詐術，亦不致使人陷
    於錯誤，即不構成該罪；亦經最高法院四十六年台上字第二六０號著有判例。再
    告訴人之告訴，本以使被告受刑事訴追為目的，故其陳述是否與事實相符，自應
    調查其他證據，以資審認，苟其所為攻擊之詞，尚有瑕疵，則在此瑕疵未予究明
    以前，即不能遽採為斷罪之基礎（最高法院六十九年台上字第一五三一號判例參
    照）。
四、訊據被告丙○○、莊錦雲堅詞否認有詐欺犯行，辯稱：告訴人乙○○於八十八年
    二月十一日透過良美房屋仲介有限公司（以下簡稱良美公司）買受前開房地，給
    付訂金十萬元，約定房地總價五百零五萬元，且言明「房屋以現況交屋並以權狀
    及現狀為準」。雙方於同年月二十七日簽訂買賣契約，告訴人再付十萬元，嗣後
    交尾款四百萬元時，因台新銀行查知告訴人之先生二年前支票信用有問題而不准
    貸款，被告莊錦雲並未說過前開房地有地下室使用權證明書。嗣告訴人因無法貸
    款，致尾款不能支付，於八十八年七月十三日與被告二人簽立同意書，同意解除
    契約，由被告二人沒收已付價金一百零五萬元。因被告二人同情告訴人之處境，
    乃同意其再找能辦貸款之代書。嗣後尋得甲○○代書，改向新莊農會貸得三百三
    十萬元。告訴人並於八十九年四月十九日將前開房地賣予案外人陳婌真，被告並
    無向告訴人詐稱前開房地有地下室使用權證明書等語。
五、經查：
  (一)按地下室可否單獨歸一人使用，與房屋之價值高低關係甚鉅，為買賣契約之重要
    事項，買賣雙方自應將之記載於買賣契約內。告訴人乙○○於八十八年二月十一
    日付訂金訂購被告丙○○所有，坐落台北縣新莊市○○街一三三巷二八弄三三號
    一樓房地，約定價金五百零五萬元，房以現況交屋，並以權狀及現狀為準，當日
    並由告訴人給付訂金十萬元。嗣於同年月二十七日雙方再訂立買賣契約，買賣標
    的為前開房地，特約事項為逾期交屋之處罰，並未特別載明買賣標的包含地下室
    之使用權。而前開房屋（建號二六０二），包含地面層、停車場、平台，並未包
    括地下室之部分，有訂金收據、買賣契約、建物測量成果圖在卷可稽。是地下室
    既未登記於成果圖內，買賣契約中亦未載明買賣標的包括地下室或其使用權，告
    訴人指稱，被告莊錦雲於口頭上有告知伊有房地之地下室使用權證明書，渠即決
    定購買前開房地，已嫌無據。
  (二)丁○○於偵查中證稱：我簽約當時在場，被告莊錦雲向告訴人說地下室可以使用
    但沒有提到有地下室使用權狀，故公訴人認丁○○之證言足證被告向告訴人詐稱
    ，前開房地有地下室單獨使用權或證明書，尚有誤解，丁○○之證言，僅得證明
    該屋之地下室可以使用。
  (三)承辦前開銀行貸款之台新商業銀行新莊分行員工戊○○於雖於偵查中證稱：被告
    莊錦雲及告訴人有到銀行，我要求他們提供地下室使用權證明書，在聊天中被告
    莊錦雲有提到說有這個東西。只有聽過這一次，後來辦理貸款流程就沒有聽到等
    語。惟渠於本院審理時證稱：當初告訴人來貸款時，表示有地下室使用權證明書
    ，我有向她表示，如有前開文書，才能貸到較高的額度，後來告訴人與被告莊錦
    雲到銀行來時，在他們的談話中，我有聽到告訴人一直向被告莊錦雲要地下室使
    用權證明書，但莊錦雲表示要回去找找看。我們銀行的貸款額度是照現值七成核
    貸，告訴人信用沒有問題，當初她是找她父親及二位妹妹作保，沒有找她先生，
    因告訴人無法提供地下室使用權證明書，所以我們銀行只有核貸三百萬，是告訴
    人嫌金額太少，不願貸款，當初我們銀行是有表示若有地下室使用權證明書，可
    以核貸四百二十萬元等語（參見本院八十九年十月十六日訊問筆錄）。再補證稱
    ：告訴人來了很多次，第一次她自己來，表示有房子要貸款，並表示有地下室可
    以使用，我們要其提出地下室使用證權明書，但她很久提不出來，後來她才找賣
    主莊錦雲一起來，在她們言談中，莊錦雲有表示要回去找看看。我是在見過賣主
    後，才寫鑑估核算表，我在上面有寫到地下室每坪多少錢，如果撥款前未能提出
    地下室使用證明書，我們就不會撥款等語（參見本院八十九年十一月二十日訊問
    筆錄）。是證人戊○○原證稱：在聊天中被告莊錦雲有提到說有地下室使用權證
    明書，嗣改稱：告訴人來貸款時，表示有地下室使用權證明書，但莊錦雲表示要
    回去找找看。再補證稱：告訴人第一次自己來，表示有房子要貸款，地下室可以
    使用，我們要其提出地下室使用證權明書，莊錦雲有表示要回去找看看等語，足
    認地下室雖可使用，但究有無書證，被告莊錦雲亦不確定，是戊○○之證言，尚
    不足證明被告莊錦雲於出售前開房地時，明確向告訴人表示地下室有使用權證明
    書，亦可能係被告莊錦雲表示地下室可以使用，告訴人即誤認有使用權證明書。
  (四)依卷附台新銀行鑑估核算表上載：承辦人戊○○認本案每坪以十六．八萬元計算
    ，若包含地下室則每坪以二十三．五萬元計箅。台新銀行鑑價部門則稱一樓四百
    五十萬元（每坪十八．七七萬元），就現況含地下室合理總價五百萬元左右及台
    新銀行的貸款額度是照現值七成核貸等情觀之，則依戊○○原先向告訴人稱有地
    下室使用權證明書時，可核貸四百二十萬元計算，該屋有六百萬元之現值，顯係
    高估，故渠向告訴人稱該屋有地下室使用權證明書可貸得四百二十萬元，應係高
    估該屋可貸款額度，該屋縱有地下室使用權證明書，亦不可能貸得四百二十萬元
    。
  (五)被告丙○○於八十二年七月十三日就前開房地向新莊農會貸款三百五十萬元，依
    前開銀行核貸成數計算房屋現值，該屋應有五百萬元之價值，告訴人於八十八年
    七月二十三日向新莊農會貸得三百三十萬元，依前開銀行核貸成數計算，該屋仍
    有四百七十萬元之價值，告訴人以五百零五萬元買受，尚無從證明告訴人所購房
    屋價格顯係偏高。再按台灣地區房地產市場不景氣由來已久，八十九年九月二十
    一日大地震後，房地產市場行情更如雪上加霜，自尚難以告訴人於八十九年四月
    十九日以三百九十萬元將該屋出售予他人，即認告訴人於一年前以五百萬元買受
    該屋係高於市價。
  (六)綜上所述，告訴人於八十八年二月二十七日，以五百零五萬元，向被告買受台北
    縣新莊市○○街一三三巷二八弄三三號一樓房地，並可使用地下室，嗣後向新莊
    農會貸得三百三十萬元，雙方買賣契約內並未就地下室之使用權為特別之約定，
    證人丁○○、戊○○之證言，亦不足為被告不利之認定，尚無證據足認被告有對
    告訴人施用詐術。按諸前揭判例所示，自不得僅以告訴人於一年以後，以三百九
    十號萬元賠售，即認被告涉有詐欺犯行。此外查無其他積極證據，足認被告二人
    涉有何詐欺犯行，不能證明被告犯罪，應為無罪之諭知。
據上論斷，應依刑事訴訟法第三百零一條第一項，判決如主文。
本案經檢察官李嘉明到庭執行職務
中      華      民      國    八十九    年     十二     月      四      日
                                      台灣板橋地方法院刑事第四庭
                                          法  官  王  敏  慧
右正本證明與原本無異
如不服本判決應於送達後十日內向本院提出上訴狀
                                          書記官  廖  美  紅
中      華      民      國    八十九    年     十二     月      七      日


司法院資訊處製作；財團法人民間司法改革基金會備份。
